臺灣新竹地方法院刑事判決　　　　　　　　　　　　　　九十一年度訴字第八八號
　　公　訴　人　臺灣新竹地方法院檢察署檢察官
　　被　　　告　乙○○
右列被告因誣告案件，經檢察官提起公訴（九十一年度偵字第三七九號），本院判決
如左：
    主  文
乙○○無罪。
    理  由
一、公訴意旨略以：被告乙○○明知其所持有發票人為丙○○，付款人為新竹市第一
    信用合作社，票載日期為民國九十年十一月十五日，票號ＬＢＮ0000000
    號，面額新台幣（下同）二萬七千元之支票一紙，經其於九十年十月間交付予訴
    外人己○○，並未遺失，該支票嗣由訴外人己○○轉交庚○○存入其臺灣土地銀
    行新竹分行帳號000000000000號帳戶提示兌領，詎被告乙○○竟意
    圖使庚○○受刑事處分，於九十年十一月二十八日，向本署提出刑事告訴狀，誣
    告前述帳號之存戶庚○○涉犯侵占遺失物罪，因認被告前開所為涉有刑法第一百
    六十九條第一項之誣告罪嫌云云。
二、按犯罪事實應依證據認定之，無證據不得推定其犯罪事實；又不能證明被告犯罪
    者，應諭知無罪之判決，刑事訴訟法第一百五十四條、第三百零一條第一項分別
    定有明文。又刑法第一百六十九條第一項之誣告罪，在主觀方面，需申告者有使
    人受刑事或懲戒處分之意，即係以行為人意圖他人受刑事或懲戒處分，向該管公
    務員誣告者，始克當之，又所稱「誣告」即虛構事實，進而申告而言，所謂虛構
    事實，係指明知無此事實，而故意捏造者而言，是如若出於誤信、誤解或懷疑有
    此事實，或對其事實誇大其詞，或資為其訟爭上之攻擊防禦方法，或其目的在求
    判明是非曲直者，均不得謂屬誣告（最高法院二十年上字第一七００號、第三０
    七號、二十二年上字第三三六八號、四十年臺上字第八八號及四十四臺上字第八
    九二號判例意旨參照）。
三、公訴人認被告之行為涉犯刑法第一百六十九條第一項之誣告罪嫌，係以被告於警
    訊、偵查時之自白、被害人庚○○之指述、証人丙○○、己○○之証述，及台灣
    土地銀行新竹分行票據登記表、刑事告訴狀等為根據。訊據被告乙○○固對前開
    公訴意旨所敘之事實亦不否認，惟堅決否認涉有誣告罪嫌，辯稱並無誣告他人犯
    罪之意，因系爭支票係案外人丁○○（即發票人丙○○之母）向其借款時所交付
    ，其後彭女詢問支票是否兌現時，因時間相隔已久，不知支票去向，且問過週遭
    之人均稱未見過該票，而經丁○○告知系爭支票確係開出，且已兌現，方到土地
    銀行詢問，經告知系爭支票為該行之存款戶領走，原請銀行告知提款之人為何人
    ，經銀行告以除非經由法院程序否則無法告知，方至地檢署服務台，再經服務台
    科長告知需有名目才可查詢，方寫告訴狀，原意僅係要查出係何人領走該紙支票
    ，並無誣告他人犯罪之意，且無捏造事實等語。經查：
（一）系爭支票並非被告所簽發，且取得時間甚短，相隔時間既久，因不復記憶支票
      之去向，且票主告知支票經提領後，方急於查詢提領之人，此得自系爭支票之
      流向查悉，証人丁○○於本院結稱：系爭支票係其子丙○○所交付，伊於九十
      年十月底時持向被告借款，証人己○○則結稱：系爭支票係在九十年十月二十
      幾日晚上，被告在其家中交付，因當時被監護人即被告之父死亡，要將僱用之
      外勞薪水結清，並要將外籍勞工轉出交予新的雇主，故由被告交付系爭支票，
      因被告當時應支付六萬六千元，被告現金不夠，方交付系爭支票二萬七千元，
      其餘交付現金，伊將全部金額及支票帶回，並在同年十月二十五日當天交給新
      雇主庚○○，因支票於同年十一月即已兌現，故未寫支票號碼，之後未曾再與
      被告連絡，後因警察局通知鄔碧雲，再通知伊，方知支票不見，並提出外籍勞
      工由其他雇主接續聘僱証明書、收款單據、費用計算表及文件簽收單影本等以
      資佐証，足証系爭支票停留於被告手中之時間至多僅數日，參以當時被告因父
      親過世（有死亡証明書影本附卷可查），且系爭支票並非其所簽發，又持有時
      間甚短，故被告稱不記得支票流向，誤以為已遺失等語，堪信為實在，此得再
      自証人甲○○結稱之，伊承辦庚○○案件，先查詢支票係遭竊或遺失，再傳訊
      被告，被告原供稱支票不知何時遺失，做完筆錄時並曾再問支票有無交予人使
      用，經答無後，再向土銀調取支票提示人，至第二次傳訊問被告是否將支票交
      予查得之己○○等人時，被告想想才說有此事等語，足証被告於申報支票遺失
      之際確係不知支票之去向，直至証人甲○○查得被害人鄔碧雲及己○○等人後
      ，被告方憶起系爭支票曾交付予他人甚明，故被告供稱不知支票之去向，尚非
      不可採信。
（二）又被告向臺灣新竹地方法院檢察署撰寫告訴狀，意在查出係何人提示系爭支票
      ，此經証人即臺灣土地銀行新竹分行副理戊○○到庭結稱：被告曾於九十年十
      一月時，到銀行詢問系爭支票ＬＢＮ０三０四八六號是否由該行客戶提領，並
      要求告知客戶姓名，但銀行基於對客戶資料保密之規定，並未告知，僅告以可
      循司法途徑解決等語，故被告為查出系爭帳戶之所有人，方再至臺灣新竹地方
      法院檢察署服務台查詢，經傳訊當時輪值之科長即証人林婷梓結稱，當日由其
      輪值負責提供法律服務，被告當日氣急敗壞拿載有土地銀行新竹分行帳號之紙
      條，要求查詢支票帳戶之人，並告知支票被該帳戶之人領走，曾告以無案件不
      可能幫其查詢，被告方稱支票遺失，伊乃建議寫狀紙看是否有人犯罪，被告即
      依之而撰寫書狀，僅係建議是否有人涉犯侵占罪等語，此均核與被告前開供述
      相符，足証被告前開所為，僅係欲查出究係何人提領系爭支票甚明。顯然被告
      提出告訴之目的，係因不知何人提領系爭支票，而欲查出究竟為何人提領支票
      ，並無捏造事實，或意圖他人受刑事處分之故意當可認定。
（三）再經本院調閱被告所撰寫之告訴狀，其後分臺灣新竹地方法院檢察署九十年度
      發查字第七三０號及九十一年度他字第三一號偵查，依被告所撰寫告訴狀內容
      為，伊持有系爭支票於新豐鄉員山村不慎遺失，未掛失止付，致為臺灣土地銀
      行新竹分行帳號000000000000號帳號之人提示領款，請求查明該
      帳號之人是否涉嫌侵占等語，業經調閱前開二卷查悉屬實，被告書寫遺失之地
      點係在新豐鄉員山村，與其住處相符，故被告所為顯然僅係懷疑該帳戶所有人
      是否涉嫌侵占，並請求調查，並非即指特定之人涉有侵占罪甚明。
（四）綜上所述，因系爭支票並非被告所簽發，僅係他人向其借款時所交付，且係經
      由交付支票之人即証人丁○○告知後，被告方欲查詢系爭支票，故其既係應發
      票人之請求而查詢支票流向，且與被害人庚○○並無仇怨，應無誣告他人犯罪
      之動機，又被告確係因不知支票是否遺失，方至銀行查詢，其用意應僅在查悉
      領取系爭支票之人之真實姓名，用以查知支票之去向，顯無意圖使他人受刑事
      或懲戒處分之犯意甚明，再依前開証人戊○○、林婷梓、甲○○等之供述，足
      証被告於提出告訴當時，確係誤以為支票業已遺失，否則按之常情，豈可能會
      不厭其煩地至銀行、檢察署及警察局各處奔波，以求得悉系爭支票究係何人所
      領取？故被告前開所述堪信為實在，本件應係被告一時忘記支票之去向後，為
      查出系爭支票究係由何人領取，而誤認以此法方可查得支票領取人之行為，尚
      無誣指他人犯罪致受刑事處分之意甚明。此外復查無其他積極証據足以証明被
      告前開所為涉有檢察官起訴之犯行，核之前揭規定及判例意旨所示，被告前開
      所為犯罪嫌疑尚有未足，自應為無罪之諭知。
據上論斷，應依刑事訴訟法第三百零一條第一項前段，判決如主文。
本案經檢察官吳金棟到庭執行職務。
中      華      民      國      九十一    年      五      月    十六    日
                                臺灣新竹地方法院刑事第二庭
                                    法  官  王紋瑩
右正本證明與原本無異。
如不服本判決，應於判決送達後十日內向本院提出上訴狀( 應附繕本 )，上訴於
臺灣高等法院。
                                    書記官  馮玉玲
中      華      民      國      九十一    年      五      月    十六    日
